【裁判字號】    97,訴,1599
【裁判日期】    971023
【裁判案由】    清償借款
【裁判全文】
臺灣臺中地方法院民事判決  97年度訴字第1599號
原      告  乙○○
訴訟代理人  劉佳田律師
被      告  丁○○
訴訟代理人  龔正文律師
複代理人    丙○○
                        樓之1.
            陳宏盈律師
上當事人間請求清償借款事件，本院於民國97年10月7日言詞辯
論終結，判決如下：
    主    文
原告之訴及假執行之聲請均駁回。
訴訟費用新台幣壹萬壹仟肆佰肆拾元由原告負擔。
    事  實  及  理  由
一、原告起訴主張：被告於民國86年9 月22日，為臨時軋票用，
    向伊借款新台幣（下同）1,000,000 元（下稱系爭借款），
    並言明數日後清償。伊於同日以電匯方式匯進被告所有台灣
    中小企業銀行太平分行第00000000000 號帳戶內。惟被告於
    約定之清償日屆至後，仍未清償，爰依消費借貸之法律關係
    ，訴請被告返還系爭借款等語。並聲明：(一)被告應給付原告
    1,000,000 元，及自92年6 月24日起至清償日止，按年息5%
    計算之利息。(二)願供擔保請准宣告假執行。
二、被告則以：伊雖於86年9 月22日為軋票用，曾向原告借貸系
    爭借款，並開出面額2,000,000 元之支票乙紙以為擔保；惟
    嗣後伊已將全數債務清償完畢，且上開支票已收回，亦應認
    為已為清償等語，資為抗辯。並聲明：(一)原告之訴及假執行
    之聲請均駁回。(二)如受不利判決，願供擔保免為假執行。
三、原告主張被告於86年9 月22日向伊借貸系爭借款，為被告所
    不爭執，此部分原告主張之事實，堪信為真實。被告則以前
    揭情詞置辯。是本件應審究者厥為系爭消費借貸之法律關係
    是否業因清償而消滅。
四、按債權證書已返還者，推定其債之關係消滅，民法第325 條
    第3 項定有明文。又為證明債之關係立有債權證書者，如債
    權證書已返還時，依民法第325 條第3 項之規定，既應推定
    其債之關係消滅，則債權人苟無確實憑證以證明債之關係未
    消滅，自不容為反對之主張，求命債務人履行債務；再債權
    人主張債權證書之交還，並非由於債權消滅之故，則其就此
    事實應負舉證責任，不得仍命債務人就其債務已經清償之事
    實舉證，最高法院43 年度台上第427 號、70年度台上字第
    2848號判決意旨可資參照。經查：被告抗辯系爭借款業已清
    償一節，雖為原告所否認，惟原告自陳：「被告向我借100
    萬元，是要軋票用。另外200 萬元是被告向陳秋鎮借的。然
    後被告就開了一張面額300 萬元的票，（交）給陳秋鎮，後
    來被告拜託我向陳秋鎮取回該票還給被告，我就照做，由證
    人甲○○來取回該300 萬的票…」等語（97年8 月21日言詞
    辯論筆錄），足見原告自認上開支票係用供擔保該86年9 月
    22日借款（含系爭借款）之支票（下稱系爭擔保支票），且
    已經返還。而因兩造就系爭借款並未訂立書面契約，參之社
    會事實與經驗，借貸雙方當事人同意由借用人簽發借款總額
    之支票交付貸與人收執，而未另立債權憑據者，堪認該支票
    ，除供借貸債權之擔保外，亦兼作債權憑據。準此，原告既
    已自認系爭擔保支票已返還被告，揆諸前揭說明，原告與被
    告間之消費借貸法律關係自應依民法第325 條第3 項之規定
    ，推定為消滅。又法律上推定之事實無反證者，無庸舉證，
    民事訴訟法第28 1條定有明文。則本件舉證責任之分配應轉
    由原告就交還兼作債權憑據之擔保支票，並非因債權消滅之
    故之反證，負舉證之責任，原告主張仍應由被告就清償之事
    實負舉證之責，容有誤會。而原告既未舉證推翻上開推定之
    事實，自應認系爭借款債權已經被告清償而消滅，原告不得
    再向被告請求履行此項債務。
五、從而原告請求被告給付借款1,000,000 元及自92年6 月24日
    起算之法定遲延利息，為無理由，不應准許，其假執行之聲
    請亦失所附麗，應併予駁回。
六、本件訴訟費用額確定為11,440元（即原告預繳之第一審裁判
    費10,900元、證人旅費540 元），並應全部由敗訴之原告負
    擔。
七、本件事證已臻明確，兩造其餘之主張、陳述及所提之證據資
    料，核與判決結果無何影響，爰不一一論述，附此敘明。
八、據上論結，原告之訴為無理由，依民事訴訟法第78條、第87
    條第1 項，判決如主文。
中    華    民    國    97    年    10    月    23    日
                  民事第四庭    法  官  郭佳瑛
正本係照原本作成。
如對本判決上訴，須於判決送達後20日內向本院提出上訴狀。
中    華    民    國    97    年    10    月    23    日
                                書記官  謝明倫


司法院資訊處製作；財團法人民間司法改革基金會備份。
